【裁判字號】    89,台上,4792
【裁判日期】    890810
【裁判案由】    違反證券交易法等罪
【裁判全文】
最高法院刑事判決                              八十九年度台上字第四七九二號
    上   訴   人  台灣高等法院檢察署檢察官
    上訴人即被告  己○○
                  戊○○
                  甲○○
                  乙○○
    右 四人共 同
    選 任辯護 人  林淑惠律師
    上訴人即被告  壬○○
                  癸○○
    右   一   人
    選 任辯護 人  谷湘儀律師
    上訴人即被告  丁○○
    選 任辯護 人  林淑惠律師
    被        告  庚○○
                  丙○○
                  子○○
                  辛○○
                  丑○○
右上訴人等因被告等違反證券交易法等罪案件，不服台灣高等法院中華民國八十九年
三月二十九日第二審判決（八十八年度上重訴字第三八號，起訴案號：台灣台北地方
法院檢察署八十六年度偵字第二六五號），提起上訴，本院判決如左：
    主  文
原判決關於己○○、甲○○違反證券交易法部分及戊○○、壬○○、乙○○、癸○○
、丁○○、丙○○、庚○○部分均撤銷，發回台灣高等法院。
其他上訴駁回。
    理  由
甲、己○○、甲○○、戊○○、壬○○、乙○○、癸○○部分：
原判決此等部分認定：一陳淑蘭、王瑞昌（均由台灣台北地方法院通緝中）、己○○
、甲○○、乙○○、壬○○等於民國七十二年間設立尚鋒興業股份有限公司（下稱尚
鋒公司），由陳淑蘭任董事長，甲○○任總經理，己○○任副總經理，於八十一年十
二月十六日上市，董事長陳淑蘭、董事王瑞昌夫婦，於取得董事、監察人甲○○、己
○○、壬○○、乙○○，經理人謝國春、林位仁、鄭建中、莊文常、鄭日慶、董錫勳
、許瑞源（上開七人均經判處罪刑確定），及股務課長即己○○之妻戊○○之「拉抬
股價防止股價下跌」之共識，基於概括犯意，將彼等上市後分得之股票（總數約占公
司全部股權百分之七十）集中存放該公司在台中區中小企業銀行租用之保管箱中，以
減少市場上尚鋒公司股票之流量，釋出百分之十股權供公開承銷，自其利得中，抽出
新台幣（下同）一億五千萬元，成立所謂「護盤基金」，由陳淑蘭、甲○○、壬○○
、乙○○、鄭建中等提供不知情之黃賢盛等五十餘人為人頭戶，分別在台北、台中、
彰化之大發證券、怡富證券、時代證券、大華證券、亞洲證券、菁英證券、金豪證券
、台育證券、宏華證券、光統證券、建弘證券、中信證券、致和證券、新寶證券等十
四家之證券商開戶。由王淑蘭負責資金運作及決策事宜；由當時之財務部協理癸○○
（自上市至八十二年六月任該公司財務部協理）、胡華東（已判處罪刑確定，自八十
三年十月至八十四年八月任該公司財務部經理）負責護盤之操盤事宜；由戊○○及其
助理黃惠美、張順真（後二人未起訴）負責交割等事宜。以知情之鄭建中、林位仁、
鄭日慶、許瑞源、謝國春、丙○○名義，及各人頭戶，按計劃買進、賣出尚鋒公司股
票，製造交易熱絡之假象，以維持股價不跌破六十元為原則。於尚鋒公司股票下跌時
，予以拉抬，意圖影響市價之行情，其交易情形如原判決附表一之記載，影響該股票
之市場交易秩序。二尚鋒公司股票自八十二年十二月十六日上市之初，至八十二年八
、九月間，該護盤操作尚稱順利，且有盈利。嗣於八十二年八月間至同年底，董錫勳
、鄭日慶退出運作，領回自己之股票，至八十二年底，尚鋒公司之股票下滑，護盤基
金發生虧損，遂由陳淑蘭等自籌資金（壬○○二億元、甲○○三、四千萬元、乙○○
七千五百萬元、己○○五千萬元），或以渠等之尚鋒公司股票，向銀行及個人質押借
款，以資支應。於八十四年八月一日尚鋒公司股票除權前，自八十四年四月一日起，
利用人頭戶操作股票，影響尚鋒公司股票之市場交易價格情形如原判決附表二。其間
且有多次利用人頭戶為不移轉所有權之證券買賣，因而陳淑蘭等持有尚鋒公司股票約
占百分之九十股權，造成公司資金週轉困難，股票除權後，股價持續下滑，無力護盤
，質押股權復經銀行或個人以低價取償，造成約二十億元之損失等情。經審理結果，
認己○○等六人之犯行，均甚明確，應依法論科。因而將第一審關於該等違反證券交
易法部分撤銷，改判論處該等共同連續意圖抬高及壓低集中交易市場中尚鋒公司股票
之交易價格，以他人名義，對該有價證券，連續以高價買入及以低價賣出之罪刑，固
非無見。
惟查，原判決認定尚鋒公司之股票已經上市，己○○等六人，分別為尚鋒公司之董事
、監察人、股務課長、協理等，各就其業務相關部分，為上開之犯罪行為，使公司損
失約二十億元，對尚鋒公司言，彼等是否涉犯刑法第三百四十二條第一項之背信罪﹖
即堪研求。原判決疏未注意及之，於法自有違誤。次查，原判決理由第肆段內，關於
己○○六人之論罪部分，係以彼等有共同不移轉實質所有權而為買賣及為維持股價在
固定價格而拉抬或殺低股價之行為，違反證券交易法第一百五十五條第一項第二款、
第四款之規定，應依同條例第一百七十一條論處，並為該兩款之罪間，有方法結果之
牽連關係，應從較重情節第四款處斷之論斷。然查該條項第二款之罪，業經立法院於
八十九年六月三十日三讀通過予以刪除，並經總統於八十九年七月十九日公布施行，
有總統府公報可稽（見本院卷），則第二款之在集中市場不移轉所有權虛偽買賣行為
，既經刪除，即不為罪，原判決未及論列，自非適法。再查，壬○○在原審曾以其與
陳淑蘭、己○○等結怨甚深，於八十三年九月間，即已索回全部股票，其為原始股東
，前未取回股票而存放公司內，並非供公司護盤之用，亦從未為護盤之事找過任何「
人頭」，其係借款給公司週轉，並為此興訟，且與尚鋒公司之相關人員，達成協議等
語為辯。究壬○○有無提供二億元資金，供陳淑蘭護盤之用，抑係借與尚鋒公司作他
項支出之用﹖或陳淑蘭自己作期貨等之資金﹖此與壬○○究有無參與陳淑蘭等之非法
護盤行為攸關，原審未經查明，率行判決，有嫌速斷。又：依原判決之上開事實認定
，壬○○與陳淑蘭等均有去找「人頭」等為主要犯罪事實。然依其判決理由所援引胡
再麟等二十八名「人頭戶」證人之證言，卻無人指證係壬○○找伊為人頭者（見原判
決第四一至五一頁）。上開違誤，或為上訴意旨所指摘，或為本院得依職權調查之事
項，應認此部分有發回更審之原因。
乙、己○○、甲○○違反商業會計法部分：
按刑事訴訟法第三百七十七條規定：上訴於第三審法院，非以判決違背法令為理由，
不得為之。是提起第三審上訴，應以原判決違背法令為理由，係屬法定要件，且必須
依據卷內資料為具體之指摘，並足據以辨認原判決已具備違背法令之形式，始屬相當
。本件原判決此部分，依據己○○、甲○○之坦承，與共犯陳淑蘭之供述相符，並有
彼等之借貸契約書、申貸書、尚鋒公司資金貸與他人月報表、尚鋒公司傳票、尚鋒公
司繳款單等書證為憑。因認該己○○、甲○○之犯行明確，應依法論科。因而撤銷第
一審此部分判決，依牽連犯之規定，論處己○○、甲○○共同連續商業負責人，故意
遺漏會計事項不為記錄，致使財務報表發生不實結果之罪刑，已詳述憑以認定之理由
。而以彼等所為之辯解，為無可取，亦經予以指駁。從形式上觀察，原判決尚無違背
法令之情形存在。己○○、甲○○二人此部分上訴意旨，置原判決明確論斷說明於不
顧，徒執陳詞爭辯，為單純之事實上爭辯，並未依據卷內訴訟資料，具體指摘原判決
究有何違背法令之處，顯非適法之第三審上訴理由。應認其此部分上訴，違背法律上
之程式，予以駁回。
丙、丁○○部分：
原判決此部分認定：甲○○、己○○為尚鋒公司之董事，均屬公司法第八條所規定之
公司負責人及商業會計法第四條所稱之商業負責人，明知公司之資金，除因公司間業
務交易行為有融通資金之必要者外，不得貸與股東或任何他人，且公司就借貸之事實
須迅速明確記載於傳票即商業會計法所規定之記帳憑證上，仍基於共同之概括犯意聯
絡，於尚鋒公司於八十四年七月之董事會上決議，對並無與尚鋒公司有業務交易行為
有融通資金必要之董事長陳淑蘭、董事己○○分別核予一億元之貸款額度，並由陳淑
蘭於同年七月間貸得七千六百萬元，己○○於同年七、九月間共貸得五千六百萬元使
用，陳淑蘭並經丁○○同意，與之基於共同犯意聯絡，以丁○○之名義，於同年七、
八月間，向尚鋒公司貸得一億零三百九十萬元使用，並基於共同概括犯意之聯絡，於
八十四年七、八月間，連續故意隱匿該等借款事實，遺漏該會計應記載事項不為登錄
，致使尚鋒公司財務報表發生不實之結果等情。經審理結果，認丁○○之犯行明確，
因而論處丁○○共同公司負責人違反公司之資金，除因公司間業務交易行為有融通資
金之必要外，不得貸與股東或任何他人規定之罪刑，固非無見。惟查，科刑判決書，
須將認定之犯罪事實，詳記於事實欄，然後於理由內逐一說明其憑以認定之證據，以
使事實與理由兩相一致，方為合法，倘事實欄已有及，而理由內未加說明，是為理
由不備，理由內已加說明，而事實欄無此記載，則理由失其依據，均屬違法。查丁○
○非尚鋒公司之負責人或主辦會計人員，僅係向尚鋒公司借款一億零三百九十萬元之
人，究如何有刑法第三十一條適用，論以公司法第十五條、商業會計法第七十一條第
四款之罪﹖原判決認與陳淑蘭共同犯罪，有以致之。是故，其究如何與陳淑蘭間有犯
意聯絡及行為分擔﹖此為該部分之關鍵所在，而原判決竟僅泛謂「陳淑蘭經丁○○之
同意」為之，但具體之事實經過如何﹖憑以認定之證據又如何﹖原判決事實及理由，
均疏未詳予記載及論述，殊嫌粗略，致事實欠明，本院實無從為法律上之判斷。次查
原判決依據陳淑蘭、己○○等之供述及相關資料，係認定尚鋒公司，經向日本購買機
械原料，為避免匯兌損失，陳淑蘭有做外匯及期貨，嗣又自行為之，該等借款，及不
為記錄之事實，與前開因拉抬股價護盤之事實無關（見原判決第五六頁）。而原判決
理由第肆段內，卻為「己○○、甲○○、丁○○等係共同違反證券交易法第一百五十
五條第一項第二、四款，該丁○○部分，應依刑法第三十一條規定論以共同正犯」云
云，顯有違誤。又原判決理由第伍段復述「第一審未論及丁○○涉犯商業會計法第
七十一條，容有未洽」云云。既為「該違反公司法第十五條第二項與違反商業會計法
第七十一條第二、四款之間有牽連關係」之論斷，乃竟不依較重之商業會計法第七十
一條第四款論處罪刑，卻依然論以較輕之違反公司法之罪刑，殊有適用法則不當及理
由矛盾之違法。上開違誤，上訴意旨雖未指摘及之，因屬本院得依職權調查事項，應
認此部分有發回更審之原因。
丁、庚○○、丙○○部分：
原判決以公訴意旨另以：(一)被告庚○○涉與本案共同被告陳淑蘭、己○○、甲○○、
王瑞昌、乙○○、壬○○、鄭建中、許瑞源、莊文常、鄭日慶、董錫勳、呂振泰、胡
華東、癸○○、戊○○等共犯如事實一所示之事實，庚○○於該犯罪事實中係居於操
盤之地位，因認被告庚○○涉共犯違反證券交易法等情。(二)被告丙○○係尚鋒公司之
會計主管（課長），明知陳淑蘭、己○○等人有違法向公司貸款之情形，竟未於次月
之營運公告中，揭示有關資金貸放情形，並由丙○○指示承辦人員事後補正相關之會
計憑證，用不正當方法偽作財務報表，致使生不實之結果等情。經審理結果，認庚○
○、丙○○之犯罪事實，均為不能證明，因而維持第一審諭知被告庚○○、丙○○無
罪之判決，駁回檢察官在第二審之上訴，固非無見。
惟查：(一)庚○○部分：按證據雖經調查，如事實仍欠明瞭，即與未調查無異，仍屬應
於審判期日調查之證據未予調查之違法。卷查，本件係法務部調查局北部地區機動工
作組移送第一審檢察官偵查者，被告欄係記載：庚○○之姓名、性別、身分證號碼、
籍貫、住所、電話號碼至詳（見偵卷第一宗第二頁），而陳淑蘭之筆錄部分：凡記載
該被告之處，均為〝楊秋月〞（見偵卷第二宗第二○二頁背面、第二○三頁），楊秋
月三字上下有此兩斜點之特別標示，其意義為何﹖與移送書「本名庚○○」不同，似
在顯示「楊秋月」，並非本名。且筆錄內容為：「操盤工作由財務經理癸○○處理，
癸○○離職後，由胡華東處理，此其間由癸○○介紹〝楊秋月〞，由我請他和胡華東
共同處理操盤之事，上述人等根據市場交易情形，決定買賣尚鋒公司股票價與量，作
出決定後，交由戊○○通知證券公司下單」，調查人員問：「癸○○、胡華東、〝楊
秋月〞等以何方式下單」﹖答：「以我們擁有的人頭帳戶為之」（見偵卷第二宗第二
○二頁背面）。據此可見調查人員，當時已知悉〝楊秋月〞即係庚○○甚明，事理上
應無不知該操盤為何一女子之理。為期明瞭該二名字不同之原因，自應傳喚調查站製
作筆錄之人員，及筆錄內之陳淑蘭、癸○○、庚○○、胡華東等相關人等，詳加調查
，或蒐集相關之筆跡比對，自可瞭然。原審不此之圖，竟以卷內有此不同二名字，即
據以認定庚○○非「楊秋月」，楊秋月係另有其人，而為庚○○有利認定，殊嫌草率
。(二)丙○○部分：依商業會計法第三十三條規定：非根據真實事項，不得造具會計憑
證；第三十四條規定：會計事項應按發生次序逐日登帳，至遲不得逾二月；第三十五
條規定：記帳憑證應由代表商業負責人、經理人、主辦會計人員簽章負責；上開會計
人員作業之法定規範，不能諉為不知。依證人崔高萍在台中市調查站之證言：「本來
公司製作傳票之會計為黃素真，因該等借款，是核貸再補做傳票，程序與常情有違，
黃素真不願署名，丙○○命其署名，為了保護自己在法律上之權益，特別在署名處載
明『補登１０＼６』字樣」等語（見偵卷第二宗第一二八頁），參以原判決係論處丁○
○「共同公司負責人，違反公司資金，除……外不得貸與股東及他人規定」之罪刑，
且該「補登傳票」上記載「陳董７＼５」、「游總７＼５」、「丁○○借款」，金額
動輒數千萬元（見同偵卷第二宗第二三頁起），違法情形明顯，致黃素真不願署名，
崔高萍奉丙○○會計課長命而署名，係迫不得已為之，猶有附記「補登１０＼６」情事
，以資自保，此有該件筆錄及借款補登之傳票等在卷可憑。查上開商業會計法為會計
人員之法定規範，被告丙○○身為會計課長，自應知之甚稔﹖何以明知而故違﹖該崔
高萍之證言，顯然不利於被告丙○○，何以不足作為被告之不利證據﹖原判決理由均
未為說明，顯有理由不備之違法。檢察官對此二部分之上訴意旨，執以指摘原判決違
法，非無理由，應認原判決此二部分有發回更審之原因。
戊、子○○、丑○○、辛○○部分：
按最重本刑為三年以下有期徒刑、拘役或專科罰金之案件，經第二審判決者，不得上
訴於第三審法院，刑事訴訟法第三百七十六條第一款定有明文。本件公訴人係依證券
交易法第一百七十七條起訴，查該條之法定本刑為一年以下有期徒刑、拘役、或科或
併科十萬元以下罰金，顯屬不得上訴於第三審法院之案件。依上開說明，既經第二審
判決，自不得上訴於第三審法院，檢察官竟對該三被告提起上訴，為法所不許，應予
駁回。
據上論結，應依刑事訴訟法第三百九十五條前段、第三百九十七條、第四百零一條，
判決如主文。
中      華      民      國    八十九    年      八      月      十      日
                              最高法院刑事第四庭
                                  審判長法官  黃  劍  青
                                        法官  劉  敬  一
                                        法官  林  增  福
                                        法官  楊  商  江
                                        法官  邵  燕  玲
      右正本證明與原本無異
                                              書  記  官
中      華      民      國    八十九    年      八      月     十七     日


司法院資訊處製作；財團法人民間司法改革基金會備份。
